【裁判字號】    96,訴,479
【裁判日期】    970314
【裁判案由】    分割共有物
【裁判全文】
臺灣士林地方法院民事判決  96年度訴字第479號
原      告  乙○○
                        之1號.
訴訟代理人  林雯澤律師
            溫藝玲律師
被      告  丁○○
            甲○○
                      住臺北市.
被      告  辛○○    住台北市○○區○○街97巷11號4樓
訴訟代理人  戊○○    住臺北市.
                        3樓
被      告  癸○○    住台北市松山區○○○路○段198號4樓
                        之7
            壬○○    住台北縣土城市○○路○段45巷22弄3號
                        2樓
            庚○      住台北市○○區○○街34巷16號2樓
兼上一人
訴訟代理人  己○○    住台北市○○區○○街34巷20號2樓
被      告  丙○○    住嘉義市.
訴訟代理人  林禮模律師
複代理人    陳志勇律師
上列當事人間請求分割共有物事件，本院於民國97年2 月22日言
詞辯論終結，判決如下：
    主  文
兩造共有坐落台北市○○區○○段五小段四四七地號土地（面積
七千三百一十八平方公尺准予分割為如附圖甲案所示A 部分（面
積六百五十點五平方公尺）由被告辛○○、癸○○、壬○○、己○○、庚○、丙○○取得，並依如附表二所示比例維持共有，B
部分（面積六千六百六十七點五平方公尺）由原告與被告丁○○
、甲○○取得，並依如附表三所示比例維持共有。
訴訟費用由原、被告分別負擔如附表一應有部分比例所示。
    事實及理由
一、本件被告丁○○、甲○○均未於最後言詞辯論期日到場，核
    無民事訴訟法第386 條各款所列情形，依原告之聲請，由其
    一造辯論而為判決。
二、原告起訴主張：坐落臺北市○○區○○段5 小段447 地號土
    地（下稱：系爭土地），面積7,318 平方公尺，為兩造所共
    有，各共有人之應有部分如附表一所示，惟協議分割不成，
    爰依民法第823 條第1 項規定訴請裁判分割。又因系爭土地
    屬機關用地，礙於相關規定，實際上得建築之面積有限，如
    採原物分割，則對伊不利益，爰請求以變價方式分割，變賣
    所得價金按各共有人所有權持分比例分配，如以原物分割，
    則主張附圖之乙案等情。並聲明：請准兩造共有之系爭土地
    變價分割。
三、被告方面：
  (一)丁○○、甲○○未於言詞辯論期日到場，惟據其等以前提出
    之書狀聲明和陳述略以：同意變價分割等語。
  (二)被告癸○○、壬○○抗辯略以：不同意變價分割，同意依臺
    北縣淡水地政事務所測量如附圖所示之複丈成果圖甲方案分
    割等語。
  (三)被告辛○○、己○○、庚○抗辯略以：系爭土地係屬公共設
    施保留地而非農地，目前出租予大有巴士公司作為停車場使
    用，而於土地法及都市計畫法中皆無不得分割之規定，自無
    必須變價之理由。又被告等6 人持份雖不多，但總計仍達18
    7 坪，應無所謂土地面積過小而無法利用之情事。故伊等同
    意依臺北縣淡水地政事務所測量如附圖所示之複丈成果圖甲
    方案分割等語。並聲明：原告之訴駁回。
  (四)被告丙○○則抗辯略以：本件共有人除原告、被告丁○○及
    甲○○外，均願意原物分割，且就原物分割並無任何困難之
    情形下，自無因分割方式不同，即據以認定原物分割困難而
    改以變價分割方式。又伊於系爭土地之持份為4/225 ，約為
    130.097 平方公尺即39.354坪，如以原物分割所得分配之土
    地面積不大，故請求依臺北縣淡水地政事務所測量如附圖所
    示之複丈成果圖甲方案分割等語。並聲明：原告之訴駁回。
四、原告主張系爭土地為兩造所共有，應有部分如附表一所示之
    事實，業據提出與其所述相符之土地登記謄本為證，並為被
    告所不爭執，堪信為真實。
五、按各共有人，得隨時請求分割共有物，但因物之使用目的不
    能分割或契約訂有不能分割之期限者，不在此限，民法第82
    3 條第1 項定有明文。經查：兩造間就系爭土地未訂有不能
    分割之契約並不爭執，且依系爭土地之使用目的亦非不能分
    割，而兩造間對系爭土地之分割方法既未能達成協議，是原
    告據以提起本訴，請求分割系爭土地，即無不合，應予准許
    。
六、次按共有物之分割，依共有人協議之方法行之；又分割之方
    法，不能協議決定者，法院得因任何共有人之聲請，以原物
    分配予各共有人或變賣共有物以價金分配於各共有人，民法
    第823 條第1 項、第824 條第1 項、第2 項第1 款、第2 款
    分別定有明文。又按共有物分割方法，法院應斟酌當事人之
    聲明，共有物之性質，經濟效用及全體共有人之利益等公平
    決之，不受當事人主張之拘束，有最高法院69年度台上字第
    3100號判決可資參照。再按分割共有物，以消滅共有關係為
    目的，法院裁判分割共有土地時，除因該土地內部分土地之
    使用目的不能分割（如為道路）或部分共有人仍願維持其共
    有關係，應就該部分土地不予分割或准該部分共有人成立新
    共有關係外，應將土地分配於各共有人單獨所有，固亦有最
    高法院69年度台上字第1831號判例可參。經查：系爭土地之
    使用分區雖為機關用地（公共設施用地），有原告提出之臺
    北市政府都市發展局都市計畫公共設施用地及土地使用分區
    證明書1 件在卷可稽（見本院卷第54頁），惟經本院依職權
    函詢臺北市政府地政處系爭土地是否有最小面積單位之限制
    ？有無分割之限制？據覆以：該處並無依土地法第31條為最
    小面積單位及禁止其再分割之規定（見本院卷第118 頁），
    故系爭土地自無不得原物分割及分割面積之限制，原告主張
    系爭土地不適原物分割云云，並不足採。至被告丁○○、甲○○雖具狀表示同意變價分割等語，然被告己○○、庚○主
    張原告與被告丁○○、甲○○係親屬關係（見本院卷第49頁
    ），為原告所不爭執，且據原告提出起訴前之分割協調會議
    紀錄所示，原告由代理人子○○提議：「王家三人（甲○○
    、乙○○、丁○○）共占有91.112% ，獨立共有約2017坪，
    餘六人占8.889%，約187 坪，獨立共有土地，分割方式如圖
    。」，而分割方案即本件原告主張之乙案（見本院96湖調字
    第16號卷第17、18頁），而子○○即本件被告丁○○、甲○○之送達代收人，另原告亦具狀稱被告丁○○、甲○○呈送
    本院之訴狀，渠等並無意見是指原證4 之分割方式（見本院
    卷第199 頁），顯見被告丁○○、甲○○亦同意繼續與原告
    維持共有關係，其不同意者僅係分割方案之甲案而已。至其
    餘被告辛○○、癸○○、壬○○、己○○、庚○、丙○○等
    6 人（下稱被告辛○○等6 人）最後統一之意見係維持其等
    6 人共有，並以甲案分割。即本件原告與被告丁○○、甲○○願意繼續維持共有關係，被告辛○○等6 人亦願意繼續維
    持共有關係，所不同者僅在於原物分割之方案而已，則本件
    既無不得原物分割之情事，且參酌兩造之意願，認仍應以原
    物分割為宜。另本院斟酌系爭土地分別為面臨八線道路及二
    線道路（見本院卷第149 、155 頁地籍圖）、如依原告主張
    之乙案分割，被告辛○○等6 人分得之A 部分土地一邊臨同
    段447-3 地號土地係河道，一邊臨453 地號鄰地，僅一側能
    連通對外之二線道路，且土地呈現長條形，較無法為有效之
    利用。至採甲案，則原告與被告丁○○等2 人分得之B 部分
    ，與被告辛○○等6 人分得之A 部分均享有兩側臨八線道路
    及二線道路之交通便利性，且A 部分之土地地形較為方正，
    較能發揮其經濟效用，而B 部分亦甚完整，並無不利於原告
    及被告丁○○等2 人，故本院審酌系爭土地之相關位置、分
    割共有物之目的、經濟效益、交通之便利、公平均衡原則等
    一切因素，認以甲案即如主文第一項所示之分割方式為允當
    。
七、末查，分割共有物乃具非訟事件之性質，本院斟酌何種分割
    方法較能增進共有物之經濟效益，並兼顧兩造之利益，以決
    定適當之分割方法，不因何造起訴而有不同，故原告請求分
    割之訴雖有理由，惟關於訴訟費用負擔，以共有人全體各按
    其應有部分比例負擔，方屬事理之平，併此敘明。
八、據上論結，本件原告之訴為有理由，依民事訴訟法第385 條
    第1 項前段、第80條之1 、第85條第1 項但書判決如主文。
中    華    民    國    97    年    3     月    14    日
                  民事第一庭  法  官  陳麗芬
以上正本證明與原本無異。
如對本判決上訴，應於判決送達後20日內向本院提出上訴狀。
中    華    民    國    97    年    3     月    20    日
                              書記官  林宗勳
附表一：
┌─┬────┬────────┐
│項│所有權人│應有部分持分比例│
├─┼────┼────────┤
│1 │ 乙○○ │           4/225│
├─┼────┼────────┤
│2 │ 丁○○ │           12/75│
├─┼────┼────────┤
│3 │ 甲○○ │         165/225│
├─┼────┼────────┤
│4 │ 辛○○ │            1/75│
├─┼────┼────────┤
│5 │ 癸○○ │           2/225│
├─┼────┼────────┤
│6 │ 壬○○ │           2/225│
├─┼────┼────────┤
│7 │ 己○○ │           3/150│
├─┼────┼────────┤
│8 │ 庚○   │           3/150│
├─┼────┼────────┤
│9 │ 丙○○ │           4/225│
└─┴────┴────────┘
附表二：
┌─┬────┬────────┐
│項│所有權人│應有部分持分比例│
├─┼────┼────────┤
│1 │ 辛○○ │            6/40│
├─┼────┼────────┤
│2 │ 癸○○ │            4/40│
├─┼────┼────────┤
│3 │ 壬○○ │            4/40│
├─┼────┼────────┤
│4 │ 己○○ │            9/40│
├─┼────┼────────┤
│5 │ 庚○   │            9/40│
├─┼────┼────────┤
│6 │ 丙○○ │            8/40│
└─┴────┴────────┘
附表三：
┌─┬────┬────────┐
│項│所有權人│應有部分持分比例│
├─┼────┼────────┤
│1 │ 乙○○ │           8/410│
├─┼────┼────────┤
│2 │ 丁○○ │          72/410│
├─┼────┼────────┤
│3 │ 甲○○ │         330/410│
└─┴────┴────────┘


司法院資訊處製作；財團法人民間司法改革基金會備份。
